【裁判字號】    97,婚,191
【裁判日期】    970528
【裁判案由】    確認婚姻存在
【裁判全文】
臺灣板橋地方法院民事判決               97年度婚字第191號
原      告  丙○○
被      告  乙○○
上列當事人間請求確認婚姻關係存在事件，本院於中華民國97年
5 月14日言詞辯論終結，判決如下：
    主    文
確認原告與被告之婚姻關係存在。
訴訟費用由被告負擔。
    事實及理由
一、原告主張：兩造於民國92年12月13日結婚，嗣因被告鬧脾氣
    ，以若不辦理離婚手續即離家出走為由，執意要辦理離婚，
    然其於離婚後會留下與原告共同生活，原告為安撫其情緒，
    兩造遂於96年12月14日辦理離婚登記，惟離婚證書上之證人
    甲○○，並未在離婚協議書上親自簽名蓋章，亦未在場親見
    、親聞或知悉兩造有離婚之真意，違背民法第1050條之規定
    ，依民法第73條規定自屬無效，難認本件協議離婚具備法定
    要件。又原告既無離婚之意，且該情形為被告所明知，則依
    民法第86條之規定，其離婚之意思表示亦屬無效。為此依民
    事訴訟法第247 條第1 項之規定提起本件訴訟。並聲明：請
    求確認原告與被告間之婚姻關係存在。
二、被告方面：
(一)離婚協議書係由被告及原告先簽，證人後簽。簽署離婚協議
    書時，證人鄭志輝有在場，而證人甲○○未在場，甲○○未
    與被告確認離婚之真意。
(二)被告不想回復此段婚姻。並聲明：請求駁回原告之訴。
三、本院當庭協議整理兩造本件事實上及法律上之爭點如下
    ：
(一)確認原告請求權基礎，如卷附書狀及以前筆錄所特定之型態
    。
(二)就兩造請求權之原因事實所主張之證據方法如卷附物證及聲
    請之人證。
四、有關原告主張兩造於96年12月14日協議離婚，惟證人甲○○
    未在場親見、親聞或知悉兩造有離婚之真意，兩造之離婚不
    符民法第1050條規定之法定要件，故兩造間之離婚行為應屬
    無效之事實，業據原告提出戶籍謄本1件、離婚協議書影本1
    件為證，並據證人甲○○證稱：「（這份96年12月14日離婚
    協議書上的證人甲○○是否你親自簽名蓋章？）離婚協議書
    上面的名字不是我親自簽名的」「（當時經過情形？）當時
    是原告打電話給我，他有說他們要離婚，請我當證人，我說
    我沒有空過去幫他們簽離婚協議書，他說可不可以授權他簽
    ，我就授權他簽了」「（你授權原告簽名時有無問被告有無
    離婚的意思？）我都沒有問過被告的意思，見面、打電話都
    沒有」等語。被告就兩造簽署離婚協議書時證人甲○○未在
    場，亦未與被告確認離婚之真意等情，亦不爭執。是本院綜
    上事證，自堪信原告主張之事實為真正。
五、按兩願離婚，應以書面為之，有2 人以上證人之簽名並應向
    戶政機關為離婚之登記，此為民法第1050條所規定之方式，
    夫妻間雖有離婚之合意，如未依此方式為之，依民法第73條
    之規定，自屬無效（28年上字第1306號判例參照）。民法第
    1050條所謂2 人以上之證人之簽名，固不限於做成離婚證書
    時為之，亦不限於協議離婚時在場之人，始得為證人，然究
    難謂非親見或親聞雙方當事人確有離婚真意之人，亦得為證
    人（68年臺上字第3792號判例參照）。本件依前所述，兩造
    於96年12月14日之協議離婚，證人甲○○未親見或親聞兩造
    確有離婚之真意，揆諸前揭法條規定及判例意旨以觀，兩造
    於該日所為之離婚不符法定要件，應屬無效。從而，原告訴
    請確認兩造之婚姻關係存在，為有理由，應予准許。
六、本件事證已臻明確，兩造其餘攻擊防禦方法與本件結果不生
    影響，爰不一一論述。
七、訴訟費用負擔之依據：民事訴訟法第78條。
中    華    民    國    97    年    5     月    28    日
                    家事庭  法  官  毛崑山
以上正本證明與原本無異。
如對本判決不服，應於判決送達後20日內向本院提出上訴狀。
中    華    民    國    97    年    5     月    28    日
                            書記官  廖宮仕


司法院資訊處製作；財團法人民間司法改革基金會備份。
